臺灣高等法院臺中分院民事判決　　　　　　95年度訴字第38號
原　　　告　 甲○○
　　　　　 　丁○○　同上
上 列二 人
訴訟代理人　 林軍南律師
被　　　告　 丙○○　住台中縣.
　　　　 　　　　　　弄52號.
訴訴代理人　 乙○○　住同上
上列原告因被告過失致死案件，提起刑事附帶民事訴訟（95年度
交附民字第89號），請求侵權行為損害賠償事件，經本院刑事庭
裁定移送，本院於民國96年2月7日言詞辯論終結，判決如下︰
       主  文
被告應給付原告甲○○新臺幣捌拾捌萬陸仟玖佰壹拾陸元，自民
國九十五年四月二十九日起，至清償日止按年息百分之五計算之
利息。
被告應給付原告丁○○新臺幣壹佰肆拾壹萬伍仟貳佰伍拾陸元，
及其中新臺幣臺幣壹萬伍仟貳佰伍拾陸元自民國九十五年四月二
十九日起、其中新臺幣壹佰肆拾萬元自民國九十五年十二月十六
日起，均至清償日止按年息百分之五計算之利息。
原告甲○○、丁○○其餘之訴駁回。
訴訟費用新臺幣貳仟玖佰柒拾參元（含裁判費新臺幣貳仟參佰貳
拾伍元、證人旅費新臺幣陸佰肆拾捌元）由被告負擔。
       事實及理由
甲、程序方面：
    按訴之變更或追加，非經他造同意，不得為之。但擴張或減
    縮應受判決事項之聲明者，不在此限，民事訴訟法第446條
    第1項、第255條第1項第3款分別定有明文。本件原告起訴請
    求：「(一)被告應給付原告甲○○新台幣（下同）3,173,832
    元，及自起狀繕送達之翌日起，至清償日止，按年利率百分
    之五計算利息。(二)被告應給付原告丁○○15,256 元，及自
    起狀繕本送達之翌日起，至清償日止，按年利率百分之5計
    算利息。」，嗣於民國95年12月12日提出準備書二狀變更訴
    之聲明為：「(一)被告應給付原告甲○○1,921,932元，及自
    起狀繕送達之翌日起，至清償日止，按年利率百分之5計算
    利息。(二)被告應給付原告丁○○1,415,256元，及自起狀繕
    本送達之翌日起，至清償日止，按年利率百分之5計算利息
    。」，就原告甲○○部分為前開法條規定之減縮應受判決事
    項聲明（原告甲○○雖減縮其向被告請求賠償總金額為1,92
    1,932元本息，惟其中喪葬費用部分則於95年12月12日由83,
    990元擴張為232,090元，是關於該部分核屬擴張應受判決事
    項之聲明），就原告丁○○部分則為前開法條規定之擴張應
    受判決事項聲明，無庸徵得被告同意，自得為之，核先敘明
    。
乙、實體方面：
壹、聲明部分：
一、原告方面：(一)被告應給付原告甲○○1,921,932元整，及自
    起狀繕送達之翌日起至清償日止，按年利率百分之5計算利
    息。(二)被告應給付原告丁○○1,415,256元，及自起狀繕本
    送達之翌日起至清償日止，按年利率百分之5計算利息。
二、被告方面：原告之訴駁回。
貳、陳述及理由部分：
一、原告主張：
(一)、訴外人戊○○於94年5月15日凌晨，駕駛車牌號碼6T-2552號
    之自小客車，沿臺中市○○○路由西往東方向行駛，於同日
    凌晨4時28分許，行經臺中港路與文心路口，應注意右轉彎
    時，應距離交岔路口30公尺前換入右側車道或右轉車道，且
    轉換車道時，應讓直行車先行，並注意安全距離，按當時天
    候陰、晨光有照明、路面為柏油之市區道路○路面乾燥、無
    缺陷、無障礙物、道路寬闊筆直延伸視距良好，依當時情形
    顯無不能注意之情事，乃竟因沿途找路疏於注意及此，貿然
    自安全島旁槽化線區○○○○○路，適被告丙○○於同一時
    間，駕駛車牌號碼5V－5872號自小客車搭載陳亭君（原告之
    女兒）、陳嘉浩、曹中仁，未遵守行車時速不得超過50公里
    之限制，亦未注意車前狀況以採取必要之安全措施，自同向
    後方超速行經上揭交岔路口，因戊○○與丙○○均有前揭過
    失，而於上揭路口發生碰撞，戊○○駕駛車輛當場翻覆後打
    滑失控衝撞前方路旁行人號誌桿停下，陳亭君因而受傷送醫
    急救，延至同日凌晨5時40分許，因顱腦損傷、胸部挫傷合
    併氣血腫、上下肢骨折致外傷性休克不治死亡。案經原告甲
    ○○提起刑事告訴，由臺灣臺中地方法院檢察署偵結起訴，
    由臺灣臺中地方法院（下稱臺中地院）判處戊○○有期徒刑
    7月、緩刑2年確定，被告則被判處有期徒刑6月，經檢察官
    提起上訴，由鈞院審理中。
(二)、被告所涉過失致死之事實，於民事上已構成侵害生命權之侵
    權行為，依法對原告二人負損害賠償責任。茲就損害賠償額
    ，分別明如下：
  (1)喪葬費用：原告甲○○支付喪葬費用232,090元，應由被告
    負擔。
  (2)扶養費用：被害人陳亭君係原告二人之女兒，對原告二人有
    法定扶養義務，原告甲○○受有扶養費用之損害1,089,842
    元，原告丁○○受有扶養費用之損害915,256元，分述如下
    ：原告甲○○（48年生，依台閩地區簡易生命表所載餘命
    為35年，其扶養義務人有四人〔除配偶外，有子女三人〕，
    依行政院主計處中部辦公室發佈之92年度中華民國台灣地區
    家庭收支調查報告〔台中縣區〕計算出之每人每年支出為21
    1,619.7元（計算式：〔每戶消費支出629,542+每戶非消費
    性支出151,335元〕÷平均每戶人數3.69人＝211619.7），
    作為扶養給付標準，再以年別單利5%複式霍夫曼係數〔20.6
    〕計算扣除中間利息）之扶養費用合計為1,089,842元（計
    算式為：211619.7×20.6÷4=0000000）。原告丁○○（
    44年生，計算標準同前，其扶養義務有四人，除配偶外，另
    有子女三人）之扶養費用為915,256元（計算式為：〔每戶
    消費支出629,542+每戶非消費性支出151,335元〕÷平均每
    戶人數3.69人＝211619.7），作為扶養給付標準，再以年別
    單利5%複式霍夫曼係數〔17.3〕計算扣除中間利息）之扶養
    總額為915,256元（計算式為：211619.7×17.3÷4= 915256
    ）。
  (3)精神慰撫金部分：原告甲○○為國小畢業，月收入約二萬元
    ，原告丁○○為國中畢業，月收入約為二萬元，爰請求被告
    賠償原告甲○○、丁○○精神慰撫金各200萬元。
  (4)綜上，被告應賠償原告甲○○3,321,932元（計算式為：
    232,090+ 1,089,843+2,000,000=3,321,932）、應賠償原告
    丁○○2,915,256元（計算式為915,256+2,000,000=
    2,915,256）。再原告已與戊○○以290萬元成立和解，其中
    強制保險金140萬元由原告甲○○受領，另150萬元由原告丁
    ○○受領，扣除上開金額後，被告尚應賠償原告甲○○
    1,921,932元（計算式為：3,321,932-1,400,000=1,921,932
    ）、賠償原告丁○○1,415,256元（計算式為：2,915,256-
    1,500,000=1,415,256）。
二、被告則以：
    被告係國中畢業，以打零工維生，有工作時每天工資1,500
    元，經濟狀況不佳，對原告請求之損害賠償金額並無能力支
    付。至於原告支出喪葬費部分，訴外人戊○○已表明願意全
    額支付，原告自無另行請求之理等語，資為抗辯。
三、原告主張之事實，業據原告甲○○在刑事案件中指訴明確，
    核與證人陳嘉浩證述車禍發生情節相符，並有台中市○○○
    道路交通事故現場圖、調查報告表、補充資料表、肇事現場
    相片、檢察官勘驗筆錄、相驗屍體證明書、驗斷書及林新醫
    院法醫參考病例摘要在本院依職權調閱之本院95年度交上易
    字第415號刑事案卷足憑。按汽車行駛時，行車速度，在市
    區道路，時速不得超過50公里，在郊外道路，時速不得超過
    60公里，並要注意車前狀況及採取必要安全措施，道路交通
    安全規則第93條第1項第1款、第94條第3項分別訂有明文。
    被告駕駛車輛應遵守並注意前揭規定，復依前開道路交通事
    故調查報告表所載，事故發生當時天氣陰、晨光有照明、路
    面為柏油之市區道路○路面乾燥、無缺陷、無障礙物、道路
    寬闊筆直延伸視距良好，顯無不能注意之情事，乃竟疏未注
    意及此，致為本件車禍肇事，對本件車禍自均有過失。再本
    件車禍經檢察官送台灣省台中市區車輛行車事故鑑定委員會
    鑑定結果，亦認：「戊○○駕駛自小客車於交岔路口不當逕
    由左側車道右轉彎，與丙○○駕駛自小客車超速行駛而煞車
    不及，同為肇事原因」一節，有該委員會94年7月20日中市
    行字第094 5401595號函及鑑定書一份附卷可佐（見臺灣臺
    中地方法院檢察署相驗卷第74至75頁），經臺中地院刑事庭
    於審理本件過失致死刑事案件寺，送請臺灣省車輛行車事故
    覆議鑑定委員會覆議結果亦認：「戊○○駕駛自小客車，行
    經行車管制號誌交岔路口違規逕由左側車道右轉時，疏未注
    意右後直行來車動態並讓其先行，與丙○○駕駛自小客車行
    經行車管制號誌交岔路口超速行駛且未注意車前狀況，同為
    肇事原因。」等情，有該覆議委員會95年6月27日府覆字第
    0950100392函一份附在臺中地院刑事案卷可佐（見臺中地院
    94年度交易字第446號刑事案卷第26頁），被告就本件車禍
    之發生自有過失，且因其過失造成被害人陳亭君死亡，其過
    失自為與陳亭君之死亡間有相當因果關係。
四、按「因故意或過失不法侵害他人之權利者，負損害賠償責任
    」、「不法侵害他人致死者，對於支出醫療及增加生活上需
    要之費用或殯葬費之人，亦應負損害賠償責任。被害人對於
    第三人負有法定扶養義務者，加害人對於該第三人亦應負損
    害賠償責任」、「不法侵害他人致死者，被害人之父、母、
    子、女及配偶，雖非財產上之損害，亦得請求賠償相當之金
    額」，民法第184條第1項、第192條第1、2項、第194條，分
    別定有明文。經查，原告為被害人陳亭君之父、母之事實，
    為被告所不爭，並有戶籍謄本在卷可稽（見95年度附民字第
    89頁），堪信為真，是原告自得請求被告賠償其所受之損害
    ，茲將原告請求被告賠償之金額是否有理由，分述如下：
(一)、原告甲○○部分：
  1.喪葬費部分：原告主張其支出喪葬費用合計232,090元一節
    ，業據其提出喪葬費用單據影本（見本院卷第23-26頁）為
    據，被告對該收據之真正亦不爭執（見本院卷第56頁），本
    院審酌除其中火化費用8,000元係訴外人王祥軒支付、靈堂
    費用14,100元係訴外人李瑞琤支付、塔位供佛費用合計126,
    000元為訴外人陳嘉浩所支付（見本院卷第24、25、26 頁）
    ，該部分合計126,000元之請求無理由外，不應准許外，其
    餘83,990元部分，堪信為真，應予准許。
  2.扶養費部分：經查，原告甲○○係48年3月26日出生，在本
    件車禍發生時年滿45歲，陳亭君係73年8月13日出生，在本
    件車禍發生時年滿20歲，原告除陳亭君外，其扶養義務人尚
    有夫即丁○○、子陳嘉浩（72年10月3日出生）、女陳姿喻
    （79年9月16日出生）等情，有戶籍謄本在卷可憑，依94年
    台閩地區簡易生命表記載，本件車禍發生時，原告甲○○尚
    有37.44年之餘命（原告僅請求依37年餘命計算，未逾上開
    年限，是本件依37年計算扶養費），再依94年台灣地區家庭
    收支統計表所載，台中縣每人平均消費額為806,729元（計
    算式為：消費性支出657,870+非消費性支出148,859=806,72
    9），除以每戶平均人口數3.73人，足認台中縣每人每年平
    均消費額為216,281元（計算式為：806,729元÷3.73=216,
    281元，小數以下四捨五入，下同。原告請求依211, 619.7
    元計算，未逾上開金額，是本件依211,619.7計算扶養費）
    ，經以年別單利5%複式霍夫曼式係數計算並扣除中間利息（
    37年係數為20.00000000，原告請求依20.6計算，未逾上開
    係數，是本件依20.6計算扶養費），並除以原告扶養義務人
    人數四人後（原告之女兒陳姿喻於本件車禍發生時尚未滿20
    歲，於99年9月16日年滿20歲後始有扶養能力，然原告主張
    於其未滿20歲前亦將其列入扶養義務人計算結果，並無不利
    於被告且其金額未逾原告得請求金額，是原告計算方式自可
    採用），準此，原告甲○○之扶養費總額為1,089,842 元（
    依上說明，原告主張之計算方式為：211,619.7×20.6÷4=
    1,089,842元）。
  3.精神慰撫金部份：經查，陳亭君為原告女兒，於本件車禍發
    生時年僅20歲，因本件車禍死亡，原告精神上自受有無法言
    喻之痛苦，而得請求被告賠償其所受非財產上之損害。本院
    審酌原告係國小畢業，月收入約2萬元，名下無不動產，被
    告則係國中畢業，從事建築零工，收入不穩，名下有汽車一
    部一節，有稅務電子閘門財產所得調件明細表在本院卷可稽
    （見本院卷第35-40頁），並斟酌被告在本件車禍之過失程
    度等情，認原告請求被告賠償其精神損害200萬元，為有理
    由。
  4.綜上，被告應給付原告3,173,832元（計算式為：83,990+
  　1,089,842+ 2,000,000=3,173,832）。再查，原告因陳亭君
    之死亡受有損害，已與戊○○成立和解，由戊○○賠償290
    萬元（含強制保險金140萬元），原告甲○○並領取強制保
    險金140萬元一節，有和解書一份在本院卷為證（見本院卷
    第34頁），該140萬元部分自應由被告應賠償金額扣除之，
    扣除後，被告應賠償原告之金額為1,773,832元（計算式為
    ：3,173,832- 1,400,000=1,773,832），是原告請求被告賠
    償1,773,832元，自屬有據。
  5.末1查，本件除被告應負過失侵權行為責任外，戊○○駕駛
    自用小客車，應注意右轉彎時，及應於距離交岔路口30公尺
    前換入右側車道或右轉車道，且轉換車道時，應讓直行車先
    行，並注意安全距離，依當時天候路況，並無不能注意情形
    ，竟疏於注意，致與被告駕駛之車輛發生碰撞，致陳亭君死
    亡，戊○○亦應負擔侵權行為責任，且依民法第185條第1項
    規定，與被告為共同侵權行為人，應就原告所受損害連帶負
    損害賠償責任。再查，被告及戊○○同為本件車禍之肇事原
    因一節，已如前述，是本院認其二人就本件車禍應負擔之過
    失比例各為百分之五十。再按「連帶債務人中之一人為清償
    、代物清償、提存、抵銷或混同而債務消滅者，他債務人亦
    同免其責任」、「債權人向連帶債務人中之一人免除債務，
    而無消滅全部債務之意思表示者，除該債務人應分擔之部分
    外，他債務人仍不免其責任」，民法第274條、第276條第1
    項分別定有明文。本件戊○○雖與原告和解，惟其僅領取強
    制保險金140萬元，並未再由戊○○處受領其他和解金額，
    並對戊○○之其餘請求拋棄一節，有前開和解書在本院卷可
    稽。依上開過失比例計算，就原告甲○○之損害1,773,832
    元部分，被告及戊○○內部應分擔之損害賠償金額各為886,
    916元（計算式為：1,773,832×50%=886,916）。原告雖與
    戊○○達成和解，並拋棄對戊○○其餘部分之請求，惟並無
    拋棄對被告請求之意思，揆諸前開法條規定，於計算被告應
    賠償原告之損害賠償金額時，即應將戊○○應負擔部分886,
    916扣除，扣除後，被告應賠償原告甲○○之金額為886,916
    元（計算式為：1,773,832-886,916=886,916），是原告請
    求被告給付其886,916元，核屬有據。逾此範圍之請求，則
    屬無據。
(二)、原告丁○○部分：
  1.扶養費用部分：經查，原告丁○○係44年6月5日出生，在
    本件車禍發生時年滿49歲，陳亭君係73年8月13日出生，在
    本件車禍發生時年滿20歲，原告除陳亭君外，其扶養義務人
    尚有妻即甲○○、子陳嘉浩（72年10月3日出生）、女陳姿
    喻（79年9月16日出生）等情，有戶籍謄本在卷可憑，依94
    年台閩地區簡易生命表記載，本件車禍發生時，原告丁○○
    尚有32.56年之餘命（原告雖主張依27年餘命計算扶養費〔
    年別單5%複式霍夫曼係數為16.00000000〕，然其計算式採
    用之霍夫曼係數為17.3〔應係28年之係數〕，惟因該係數未
    逾其餘命之係數〔32年之係數為18.00000000〕，是原告主
    張依以係數17.3計算扶養費，並無不合，本件自應以係數
    17.3為計算標準，併予明），再原告主張依每人每年平均
    消費金額211,619.7計算，已如前述，是本件以年別單利5%
    複式霍夫曼式係數計算並扣除中間利息，並依原告主張除以
    扶養義務人四人後（理由同原告甲○○部分），原告丁○○
    之扶養費總額為915,256元（依上說明，原告主張之計算方
    式為：211,619.7×20.6÷4=915,256元）。
  2.精神慰撫金部份：經查，陳亭君為原告之女，於本件車禍發
    生時年僅20歲，因本件車禍死亡，原告精神上自受有無法言
    喻之痛苦，自得請求被告賠償其所受非財產上損害。本院審
    酌原告係國中畢業，月收入約2萬元，名下無不動產，被告
    則係國中畢業，從事建築零工，收入不穩，名下有汽車一部
    一節，有稅務電子閘門財產所得調件明細表在本院卷可稽（
    見本院卷第41-44頁），並斟酌被告在本件車禍之過失程度
    等情，認原告請求被告賠償其精神損害200萬元，為有理由
    。
  3.綜上，被告應給付原告丁○○2,915,256元（計算式為：
    915,256+2,000,000=2,915,256）。
  4.經查，本件除被告應負過失侵權行為責任外，戊○○駕駛自
    用小客車，應注意右轉彎時，及應於距離交岔路口30公尺前
    換入右側車道或右轉車道，且轉換車道時，應讓直行車先行
    ，並注意安全距離，依當時天候路況，並無不能注意情形，
    竟疏於注意，致與被告駕駛之車輛發生碰撞，致陳亭君死亡
    ，戊○○亦應負擔侵權行為責任，且依民法第185條第1項規
    定，與被告為共同侵權行為人，應就原告所受損害連帶負損
    害賠償責任。再查，被告及戊○○同為本件車禍之肇事原因
    一節，已如前述，是本院認其二人就本件車禍應負擔之過失
    比例各為百分之五十。再按「連帶債務人中之一人為清償、
    代物清償、提存、抵銷或混同而債務消滅者，他債務人亦同
    免其責任」、「債權人向連帶債務人中之一人免除債務，而
    無消滅全部債務之意思表示者，除該債務人應分擔之部分外
    ，他債務人仍不免其責任」，民法第274條、第276條第1項
    分別定有明文。本件戊○○已與原告和解，由戊○○給付29
    0萬元（該金額包含強制保險金140萬元，已由原告甲○○領
    取），其中150萬元由原告受領，原告並對戊○○之其餘請
    求拋棄一節，有前開和解書在本院卷可稽。依上開過失比例
    計算，就原告丁○○之損害2,915,256元部分，被告及戊○
    ○內部應分擔之損害賠償金額各為1,457,628元（計算式為
    ：2,915,256×50%= 1,457,628）。原告既與戊○○達成和
    解，由戊○○給付150萬元，並拋棄對戊○○其餘部分之請
    求，雖此部分之給付已逾戊○○對原告之損害內部應負擔之
    1,457,628元，惟原告既無拋棄對被告請求之意思，是依民
    法第274條規定，於計算被告應賠償原告之損害賠償金額時
    ，仍應將戊○○已清償之150萬元全部由原告得請求賠償之
    全部金額2,915,256元中扣除（上開和解金290萬元係戊○○
    賠償原告二人因陳亭君死亡所受損害、及同在上開車禍中受
    傷之陳嘉浩〔原告二人之子〕受傷所受損害，因該和解書中
    並未載明陳嘉浩應受分配金額而無法詳細計算其金額，然無
    論陳嘉浩應受分配金額為何，本件如扣除陳嘉浩應受分配之
    和解金額後，原告丁○○受領之金額將更少於150萬元，是
    原告丁○○既表明同意以150萬元計算其由戊○○受領之和
    解金，因此部分主張並無不利於被告，是本件仍依原告丁○
    ○較不於己之主張而扣除150萬元，併予明），依此計算
    ，被告仍應就扣除上開150萬元後之金額1,415,256元（計算
    式為：2,915,256-1,500,000=1,415,256）負損害賠償責任
    ，是原告請求被告給付其1,415,256元，核屬有據。
(三)、至原告請求被告賠償其上開應給付金額各自起訴狀繕本送達
    翌日起算利息部分：(1)原告丁○○原起訴請求被告給付金額
    為15,256元，迄至95年12月12日始擴張應受判決聲明金額為
    1,415,256元（見原審卷第52頁），是其請求15,256元部分
    自起訴狀繕本送達即95年4月29日起至清償日止按年息百分
    之5計算利息，自屬有據，至於其餘擴張聲明部分即140萬元
    （計算式為：1,415,256-15,256=1,400,000），原告亦請求
    自起訴狀繕本送達翌日起算之利息，尚有未洽，應自其被告
    受催告即為擴張聲明即95年12月12日準備書二狀繕本送達被
    告翌日即95年12月16日起算利息，始符合規定，是原告請求
    被告應給付金額其中之140萬元部分，自95年12月16日起至
    清償日止按年息百分之5計算之利息，核屬有據，逾此金額
    ，為無理由。(2)原告甲○○原請求被告給付其自起訴狀繕本
    送達翌日即95年4月29日起起至清償日止按年息百分之5計算
    利息，核屬有據。
五、綜上所述，被告因過失致原告女兒陳亭君死亡，致原告受有
    損害，既如前述。從而，原告基於侵權行為損害賠償請求權
    ，請求被告賠償原告甲○○1,921,932元，賠償原告丁○○
    1,415,256元，及均自起訴狀繕本送達翌日起算至清償日止
    按年息百分之5計算之利息，於原告甲○○請求886,916元及
    起訴狀繕本送達翌日即95年4月29日起，至清償日止按年息
    百分之5計算之利息，原告丁○○請求1,415,256元，及其中
    15,256元部分自起訴狀繕本送達翌日即95年4月29日起算、
    其中140萬元自準備書二狀繕本送達翌日即95年12月16日起
    算，均至清償日止按年息百分之5計算之利息部分，為有理
    由，應予准許，至原告二人逾上開金額請求部分，為無理由
    ，應予駁回。
六、本件事證已臻明確，兩造其餘攻擊防禦方法及舉證，經審核
    後認對判決結果不生影響，不予一一論列。
據上論結，本件原告之訴為一部有理由，一部無理由，依民事訴
訟法第79條，判決如主文。
中　　華　　民　　國　　96　　年　　2 　　月　　14　　日
　　　　　　　    民事第六庭    審判長法　官  袁再興
　　　　　　　　　　　　　　　　      法　官  盧江陽
　　　　　　　　　　　　　　　　      法　官  陳賢慧
以上正本係照原本作成。
如對本判決上訴，須於收受判決送達後20日內向本院提出上訴書
狀，其未表明上訴理由者，應於提出上訴後20日內向本院提出上
訴理由書 (須按他造人數附具繕本)。
上訴時應提出委任律師為訴訟代理人之委任狀。具有民事訴訟法
第466條之1第1項但書或第2項之情形為訴訟代理人者，另應附具
律師及格證書及釋明委任人與受任人有該條項所定關係之釋明文
書影本。
                                      書記官  金珍華
中　　華　　民　　國　　96　　年　　2 　　月　　14　　日
                                                      Ｍ
